【裁判字號】    90,台上,1607
【裁判日期】    900913
【裁判案由】    請求分割共有物事件
【裁判全文】
最高法院民事判決                                九十年度台上字第一六○七號
    上  訴  人  己○○○
                辛    ○
                庚○○○
                          右.
                戊 ○ ○
    右  一  人
    訴訟代理人  施 煜 培律師
                施 承 典律師
    上  訴  人  乙 ○ ○
                丁 ○ ○
                甲 ○ ○
    被 上訴 人  丙 ○ ○
右當事人間請求分割共有物事件，上訴人對於中華民國八十八年七月二十日台灣高等
法院台南分院第二審判決（八十七年度上字第三○六號），提起上訴，本院判決如左
：
    主  文
原判決廢棄，發回台灣高等法院台南分院。
    理  由
本件為分割共有物之訴，其訴訟標的對於共同訴訟之各人必須合一確定，故上訴人己
○○○、辛○、庚○○○、戊○○提起第三審上訴，依民事訴訟法第五十六條第一項
第一款規定，其效力及於未提起上訴之同造共同訴訟人乙○○、丁○○、甲○○，爰
併列之為上訴人，合先明。
次查被上訴人主張：坐落台南縣楠西鄉○○段三二一號、面積○‧○九四三六一公頃
（起訴狀及原判決均誤載為○‧九四三六一公頃）土地為兩造所共有，其應有部分為
：伊及上訴人乙○○、丁○○各十二分之一、辛○八分之一、甲○○四分之一、戊○
○一一六○分之一三七、庚○○○一一六○分之二三四、己○○○一四五分之八。該
土地性質上並無不能分割之情形，因兩造迄未能達成協議分割等情，爰求為原物分割
之判決。
上訴人己○○○、庚○○○及辛○、戊○○分別以：系爭土地應依己○○○提出如原
判決編號(三)附圖所示方案、庚○○○及辛○提出如原判決編號(四)附圖所示方案、戊○
○提出如原判決編號(二)附圖所示方案分割；上訴人甲○○係以：系爭土地之分割方案
，以不拆除伊現有房屋為要各等語，資為抗辯。上訴人乙○○、丁○○則陳稱：分割
系爭土地，伊等願與被上訴人維持共有關係等語。
原審維持第一審所為依該判決附圖二甲案（下稱附圖二甲案）所示之分割系爭土地方
法，駁回上訴人之上訴，無非以：被上訴人主張之前揭事實，已據其提出土地登記簿
謄本為證，並為上訴人所不爭執，堪信為真實。查系爭土地為建地，依其使用目的既
非不能分割，兩造間亦無不分割之約定，茲以雙方不能達成分割協議，被上訴人請求
為判決分割，洵屬有據。該土地內如第一審判決附圖一所示Ａ、Ｂ、Ｃ部分有磚造三
樓建物，為訴外人江保朝、尤才良占用；Ｄ部分為空地及平房，為被上訴人及乙○○
、丁○○占有；Ｅ、Ｆ、Ｇ、Ｈ、Ｉ部分各有磚造樓房一棟，分別為辛○、甲○○、
戊○○、庚○○○、己○○○所有；Ｊ部分為磚造平房，係戊○○所有；Ｋ、Ｌ、Ｍ
、Ｎ各有磚造平房一棟，分別為訴外人占用等情，為兩造所不爭執，復經第一審及原
審至現場勘驗並囑託台南縣玉井地政事務所鑑測明確，有勘驗筆錄、該所八十六年九
月二十七日函附實測圖（即第一審判決附圖一）足憑。依被上訴人及乙○○、丁○○
三人陳明分割後仍願維持共有之意思表示，被上訴人主張系爭土地之分割方法按附圖
二甲案所示，均為乙○○、丁○○、甲○○等人所同意。戊○○雖抗辯伊於民國六十
五年間興建前開房屋時，曾經共有人同意，惟其在該土地前段之房屋，係於八十二年
間始建造，六十五年所建者，僅係後段之舊屋，是戊○○所言既與事實不符，其所提
分割方案，即非可採行。至庚○○○及辛○、己○○○所提之分割方案，均未盡公平
合理，亦不足採。第一審法院審酌系爭土地之使用現狀、對外通行問題、位置及土地
利用之經濟性、共有人間分割利益之均衡，認以附圖二甲案所示之分割方法，即甲部
分面積○‧○二三五九○公頃分歸被上訴人及乙○○、丁○○取得，並按應有部分各
三分之一共有之；乙部分面積○‧○一一七九五公頃分歸辛○取得；丙部分面積○‧
○二三五九○公頃分歸甲○○取得；丁部分面積○‧○一一一四五公頃分歸戊○○取
得；戊部分面積○‧○一九○三五公頃分歸庚○○○取得；己部分面積○‧○○五二
○六公頃分歸己○○○取得，為最適宜、公允之方法，應予准許等詞，為其判斷之基
礎。
按定共有物分割之方法，固可由法院自由裁量，但亦須以其方法適當者為限。又法院
裁判分割共有物，須斟酌各共有人之利害關係、使用情形、共有物之性質及價值、經
濟效用，符合公平經濟原則，其分割方法始得謂為適當。查己○○○於原審辯稱：第
一審將附圖二甲案所示己部分歸伊取得，因該部分土地呈三角形，四面皆無通路，無
法建築使用，將喪失土地之使用功能；戊○○辯稱：伊於六十五年間興建系爭土地上
之樓房時，曾取得全體共有人之同意，合法申請建造，建竣取得使用執照，是該房屋
之申請建造案卷中應有全體共有人之使用同意書，聲請向台南縣政府調取該申請建造
案卷為證；庚○○○及辛○辯稱：系爭土地東側未臨接馬路，與東邊台南縣楠西鄉○
○路間，為該鄉○○○○段三二六、三二七號土地，庚○○○、戊○○、己○○○之
房屋跨越在系爭土地及三二六、三二七號土地上，若依第一審判決之分割方法，伊等
三人所有在系爭土地上如第一審判決附圖一所示Ｇ、Ｈ、Ｉ部分房屋將被拆除，該房
屋前段部分（即坐落上開楠西鄉有土地部分之房屋）勢必受損，將來倘在系爭土地上
新建房屋，因分割線與拆除後留存在鄉有土地部分之房屋無法銜接，通路將有困難而
滋生糾紛各等語，戊○○並提出使用執照為證（見原審卷六頁背面、四一頁正面、四
八頁、五六頁正面、一七○頁背面、二○九頁、二二二頁背面、二三八頁）。此與判
斷系爭土地之使用情形、上開共有人分得土地之價值及經濟效用、戊○○在系爭土地
上建造房屋是否已得全體共有人之同意、分割方法是否適當，所關頗切；自屬重要之
防禦方法，原審恝置不論，難謂無判決不備理由之違法。又原審泛謂戊○○在系爭土
地上前段之房屋，係於八十二年間始建築，六十五年間所建者，僅係後段之舊屋，而
未說明其認定之憑據，亦有認定事實不憑證據之違法。上訴論旨，指摘原判決不當，
求予廢棄，非無理由。
據上論結，本件上訴為有理由。依民事訴訟法第四百七十七條第一項、第四百七十八
條第一項，判決如主文。
中      華      民      國     九十     年      九      月     十三     日
                              最高法院民事第七庭
                                  審判長法官  蘇  茂  秋
                                        法官  徐  璧  湖
                                        法官  朱  建  男
                                        法官  曾  煌  圳
                                        法官  李  慧  兒
      右正本證明與原本無異
                                              書  記  官
中      華      民      國     九十     年      九      月    二十七    日


司法院資訊處製作；財團法人民間司法改革基金會備份。
